最　高　行　政　法　院　裁　定
　　　　　　　　　　　　　　　　　　 96年度裁字第00810號
上　訴　人　甲○○
被 上訴 人　財政部臺北市國稅局
代　表　人　乙○○
上列當事人間因綜合所得稅事件，上訴人對於中華民國95年1月5
日臺北高等行政法院94年度簡字第771號判決，提起上訴，本院
裁定如下：
    主  文
上訴駁回。
上訴審訴訟費用由上訴人負擔。
    理  由
一、按對於適用簡易程序之裁判提起上訴或抗告，須經本院許可
    ，且該許可以訴訟事件所涉及之法律見解具有原則性者為限
    ，行政訴訟法第235條定有明文。所謂法律見解具有原則性
    者，係指該事件所涉及之法律問題意義重大，而有加以闡釋
    之必要情形而言。諸如就行政命令是否牴觸法律所為之判斷
    ，又如同類事件所表示之法律見解與其他高等行政法院或本
    院所表示之見解互相牴觸者屬之。而上訴人對具有原則重要
    性法律見解之具體內容及其所立基之客觀事實基礎均須在上
    訴理由中詳予述明，不然本院無從予以審查。
二、本案原審法院在經過調查及言詞辯論後，本諸卷證內之事證
    為以下之事實認定及法律適用：
  (一)財政部59年6月6日台財稅第24345號函釋與所得稅法第4條第
    2款規定意旨不符，財政部未將之列入該部最新（90年版）
    之所得稅法令彙編，依法不應予援用。
  (二)基督教中國佈道會附屬聖道兒童之家，係屬兒童福利法第23
    條之收容教養機構，尚非托育機構，並經臺北市政府社會局
    依兒童福利法第25條核發立案證書，足徵聖道兒童之家並非
    所得稅法第4條第2款規定之托兒所或幼稚園。上訴人服務於
    基督教中國佈道會附屬聖道兒童之家，而取自該佈道會之前
    開薪資所得，即非屬所得稅法第4條第1項第2款所稱托兒所
    、幼稚園之教職員薪資，自不適用免納所得稅之規定。
  (三)依司法院釋字第275號解釋意旨，人民有知法並依法納稅之
    義務，上訴人雖可能誤解法令，以為其在聖道兒童之家服務
    ，而取自基督教中國佈道會之前開薪資所得免納所得稅，但
    非無期待其正確認識法令規定之可能，且綜合所得稅採結算
    申報制，上訴人既有前開薪資所得，即應依法辦理申報，亦
    不因是否收到所得扣繳憑單有異，是以其因怠於作為義務致
    生漏稅而侵害法益之結果，即難謂無過失。上訴人執稱其並
    無故意、過失，不應受罰，亦無足取。從而，原處分核課其
    88年至90年度取自上日佈道會之薪資所得及據以科處漏稅罰
    ，於法無違誤，訴願決定予以維持，亦無不合，而判決駁回
    上訴人於原審之訴。
三、上訴人上訴意旨略以：
  (一)原判決駁回理由，仍係以司法院釋字第275號解釋所建立之
    「推定過失」類型為依據，惟行政罰法已採取與刑法一致之
    規定，必須由被上訴人證明上訴人係出於故意過失，否則不
    得加以處罰。本件被上訴人未指證、亦未告知上訴人，其如
    何「怠於作為義務」而應受罰，足證上訴人並無過失。
  (二)況司法院釋字第275號解釋以行為人能舉證證明自己並無過
    失時，即不能以推定過失為責任條件而處罰，惟原判決無視
    上訴人所舉之證明，逕行認定為有過失，難謂有判決不適用
    法規或適用法規不當之違法。
  (三)「聖道兒童之家」教職員免納薪資所得稅之法律狀態，因被
    上訴人之行政疏失，自59年至93年本案發生前，向為上訴人
    及聖道全體教職員自始基於善意所信賴，其信賴基礎為財政
    部89年6月6日台財稅第24343號函釋、扣繳義務人未為扣繳
    及被上訴人長期默許不為反對等所形成之信賴基礎，自有信
    賴保護原則之適用。
四、本院按：
  (一)我國現行所得稅法制，採自動報繳制，納稅義務人有主動申
    報及繳納所得稅之作為義務，違反此等客觀申報義務者，依
    日常經驗法則推斷，其在主觀上縱令無漏稅故意，至少也有
    「應注意並能注意而不注意」之過失，而具有可責性。因為
    過失理論之發展有客觀化之傾向，已慢慢將「能注意」之內
    涵吸收到「應注意」中，「超越承擔過失」之承認即是其例
    。除非納稅義務人能證明：「因事前難以預料之意外，使其
    處在特殊時空環境中，而在此具體時空環境中，不能期待有
    客觀注意之履行」，方能從「不能注意」之角度，排除過失
    責任之成立。
  (二)至於本案上訴人所指：「因自認取得之所得為免稅所得，故
    認此等所得無申報及繳納義務，所以未予申報並無過失」等
    情，該等抗辯事由從法律體系之觀點，應在「違法性認識錯
    誤」項下討論。而依表現於行政罰法第8條規定內容之責任
    法理，欲以不知法規範而免責或減輕責任者，必須對「特定
    行為人不知法規範」之具體情況為客觀之評價，認為其無從
    避免（免責）或避免有困難（減輕責任），方得為之，以防
    社會成員以不知規則為藉口，來逃避維持社會整體運作機制
    之社會規則。在此意義下，「違法性認識客觀上可否避免」
    ，在行政罰之領域，將與「信賴保護原則」結合。
  (三)而本件上訴人所主張、其得因違法性認識錯誤而免責之各項
    事由，客觀評價，均非可採，爰分述如下：
    1.查「有所得原則上即應報繳所得稅」。而取得之所得為不
      須報繳之免稅所得，乃屬例外之事，若有如此主張者，必
      須表明其信賴之基礎。
    2.上訴人既自承薪津來自「基督教中國佈道會」，所取得之
      收入即不可能為「免稅所得」。
      (1)因為所得稅法第4條第1項第2款所定之「免稅所得」，
        必須符合二項要件：一為「稅捐主體實際從事之工作
        內容為中、小學以下學童之教育或支援教育後勤工作」
        ，一為「該稅捐主體為提供教育服務組織之正式成員，
        且薪津直接取自該教育服務組織」。其中第二項要件之
        所以要在稽徵實務上強調，實係因出於對稅基事實明確
        性之要求，以避免脫法行為之發生。
      (2)因此即使上訴人實際工作地點為上開公益團體下設之附
        屬單位「聖道兒童之家」，而該「聖道兒童之家」也符
        合所得稅法第4條第1項第2款所定之「托兒所」或「幼
        稚園」定義，其仍不得主張取自「基督教中國佈道會」
        之薪津享有免稅優惠，且上訴人對此也無爭議（只不過
        爭執不知情而已），則其所言「誤以為上開所得為免稅
        之所得」，當然必須另有「發生誤會」之合理信賴基礎
        存在。
    3.現上訴人所稱之「信賴基礎」不外是：
      (1)其服務之機關未開立扣繳憑單，所以上訴人不知上開所
        得有申報之義務。
      (2)財政部59年6月6日台財稅第24345號函釋意旨所載：「
        貧兒院孤兒院無論公立或私立，其教職員之薪給報酬所
        得均在免稅之列。本案省立臺中育幼院既係以救助貧子
        女之社會救濟機構，並以教養院童為主，核其性質與托
        兒所同，該育幼院教職員之薪資所得，自得適用上開法
        令（按：即所得稅法第4條第2款規定）免納所得稅」。
      (3)稅捐機關長期默許扣繳義務人不為扣繳，形成一個行政
        先例，此一先例可以據為信賴基礎。
    4.惟查：
      (1)所得稅之報繳義務，並不以取得扣繳憑單為前提。
      (2)又目前稅捐稽徵實務上，特定之行政令函若未與具體個
        案事實相結合，形成行政先例，是無法單獨據為「信賴
        保護原則」下之信賴基礎。
      (3)另外在自動報繳稅制下（例如本案所涉及之所得稅制）
        ，稅捐機關對納稅義務人之申報結果，並不須逐案實質
        查核，而以保有事後之抽樣調查權限，來進行管控，所
        以稅捐機關長期未對特定組織之扣繳事項進行查核，原
        則上並不會被解為「對扣繳義務人不為扣繳之默許」。
  (四)總結以上所述，本件上訴意旨有關「違法性認識對過失責任
    」之法律主張，當屬上訴人個人之主觀意見，尚與「重要法
    律見解」之違反無涉，難謂原判決之判斷理由違反何種具有
    原則重要性之法律見解。上訴人提起本件上訴，無法認定符
    合首揭規定，其上訴難謂合法，應予駁回。
五、依行政訴訟法第249條第1項前段、第104條、民事訴訟法第9
    5條、第78條，裁定如主文。
中　　華　　民　　國　　96　　年　　4　　 月　　19　　日
                  第二庭審判長法  官　鄭　淑　貞
                              法  官  黃　合　文
                              法  官　吳　明　鴻
                              法  官　鄭　小　康
                              法  官　帥　嘉　寶
以  上  正  本  證  明  與  原  本  無  異
中　　華　　民　　國　　96　　年　　4　　 月　　19　　日
　　　　　　　　　　　　　　　書記官　莊　俊　亨